【裁判字號】    99,上訴,2994
【裁判日期】    991104
【裁判案由】    違反藥事法等
【裁判全文】
臺灣高等法院刑事判決                99年度上訴字第2994號
上  訴  人  臺灣基隆地方法院檢察署檢察官
上  訴  人
即  被  告  甲○○
選任辯護人  楊思勤律師
上列上訴人因違反藥事法等案件，不服臺灣基隆地方法院99年度
訴字第284號，中華民國99年6月30日第一審判決（起訴案號：臺
灣基隆地方法院檢察署99年度偵字第780號），提起上訴，本院
判決如下：
    主  文
上訴駁回。
    事  實
一、甲○○因有施用第二級毒品甲基安非他命之惡習，會向綽號
    「小龍」男子購買甲基安非他命施用（甲○○施用毒品部分
    由檢察官另行處理）。惟其明知甲基安非他命為藥事法所規
    定之禁藥，不得轉讓，於友人吳明閻、潘佳岑有施用甲基安
    非他命之需求時，即基於轉讓禁藥甲基安非他命之犯意，於
    如附表編號2、3、4、6所示之時間、地點，將所購原供己施
    用之禁藥甲基安非他命，以一次施用之數量約0.1公克，無
    償轉讓與吳明閻施用。另於附表編號1、5、7所示之時間、
    地點，同時無償轉讓甲基安非他命（約一次施用之數量）與
    吳明閻、潘佳岑施用（吳明閻、潘佳岑施用毒品部分由檢察
    官另行處理）。嗣警方於99年2月6日11時10分，持搜索票對
    甲○○位於基隆市○○路656巷106號1樓住處執行搜索，扣
    得甲○○所有之第二級毒品甲基安非他命8包（淨重6.94公
    克、驗餘淨重6.91公克）、甲基安非他命吸食器1組、夾鍊
    袋1批、電子磅秤1台，且一併查得甲○○、吳明閻、潘佳岑
    ，經吳明閻、潘佳岑向警方供出所施用毒品之來源係由甲○
    ○無償轉讓而來，始查悉上情。
二、案經台北市警察局中山分局報請臺灣基隆地方法院檢察署檢
    察官偵查起訴。
    理  由
壹、有罪部分：
一、訊據被告甲○○對有在如附表編號1至7所示之時間、地點轉
    讓甲基安非他命供吳明閻、潘佳岑二人施用之犯行，均坦承
    不諱，核與證人吳明閻、潘佳岑於偵查、原審時所證大致相
    符，並有現場採證相片數張在卷可稽。又被告為警持搜索票
    所扣得之白色結晶物8包，經送台北市政府警察局刑事鑑識
    中心，總淨重6.94公克，隨機選取3包，各取0.01公克化驗
    ，餘6.91公克，其鑑驗結果均檢出第二級毒品安非他命、甲
    基安非他命、二甲基安非他命成分，此有台北市政府警察局
    99年2月26日北市鑑毒字第038號鑑驗通知書1份在卷可稽（
    偵卷第93頁背面）。另被告於被警查獲當日即99年2月6日6
    時許有轉讓禁藥甲基安非他命與潘佳岑、吳明閻二人施用，
    潘佳岑、吳明閻二人均業經原審法院分別以99年度毒聲字第
    11、12號裁定送勒戒所施以觀察、勒戒，有該裁定書各一份
    在卷可稽（偵查卷第80、85頁），堪認證人潘佳岑、吳明閻
    等人確實經被告轉讓甲基安非他命供其等施用無訛。足認被
    告上開任意性之自白確與事實相符，可以採信。本案罪證明
    確，被告犯行堪以認定，應依法論科。
二、按甲基安非他命係毒品危害防制條例第2條第2項第2款所定
    之第二級毒品，亦為行政院衛生署於69年12月8日衛署藥字
    第301124號、79年10月9日衛署藥字第904142號公告列入藥
    物藥商管理法第16條第1款（即現行藥事法第22條第1項第1
    款）之禁藥。而明知為禁藥而轉讓者，藥事法第83條第1項
    亦定有處罰明文。是行為人明知為禁藥即安非他命而轉讓予
    他人者，除成立毒品危害防制條例第8條第2項之轉讓第二級
    毒品罪外，亦構成藥事法第83條第1項之轉讓禁藥罪，此係
    屬同一犯罪行為而同時有二種法律可資處罰之法規競合情形
    ，應依「重法優於輕法」、「後法優於前法」等法理，擇一
    處斷。查毒品危害防制條例第8條第2項轉讓第二級毒品罪之
    法定本刑為6月以上5年以下有期徒刑，得併科新臺幣70萬元
    以下罰金。而93年4月21日修正後藥事法第83條第1項轉讓禁
    藥罪之法定本刑為7年以下有期徒刑，得併科新臺幣500萬元
    以下罰金，故除轉讓之第二級毒品之數量及對象，有應依毒
    品危害防制條例第8條第6項及第9條之規定加重其刑至2分之
    1之情形外，修正後藥事法第83條第1項之罪之法定本刑，顯
    較毒品危害防制條例第8條第2項之罪之法定本刑為重，依前
    述「重法優於輕法」、「後法優於前法」之法理，自應優先
    適用藥事法第83條第1項之規定處斷（最高法院96年度臺上
    字第3582號判決參照）。再查，本案被告轉讓第二級毒品甲
    基安非他命予吳明閻、潘佳岑之數量，並無證據顯示已達行
    政院93年1月7日院臺法字第0930080551號函訂定「轉讓持有
    毒品加重其刑之數量標準」應加重其刑之數量，揆諸前開說
    明，被告所涉轉讓第二級毒品甲基安非他命犯行，應優先適
    用藥事法之規定論處。依此說明，核被告就如附表所示各次
    犯行，均係犯藥事法第83條第1項轉讓禁藥罪（七罪）。被
    告各次轉讓第二級毒品甲基安非他命前之持有行為，為轉讓
    之當然行為，均不另論罪。被告所為附表編號1、5、7之犯
    行，係同時轉讓甲基安非他命與吳明閻、潘佳岑施用，業據
    證人吳明閻、潘佳岑於原審時庭證述在卷，故被告應係以一
    轉讓禁藥之行為而觸犯二罪名，為同種想像競合犯，就此部
    分均應論以一個轉讓禁藥罪，而非各論以兩罪，檢察官起訴
    書認為被告於附表編號1、5、7所示時間係分別轉讓甲基安
    非他命與吳明閻、潘佳岑，而為數罪併罰關係，容有誤會，
    應予更正。被告所犯如附表編號1至7各次轉讓禁藥罪，應分
    論併罰。原審適用藥事法第83條第1項，刑法第11條前段、
    第51條第5款、第38條第1項第1款，並審酌被告各次轉讓禁
    藥甲基安非他命之行為已助長毒品之流通，危害國民健康，
    各次轉讓禁藥之數量非鉅，於法院審理中已自白犯行，犯後
    態度尚屬良好等一切情狀，就被告所為各次轉讓禁藥罪分別
    量處有期徒刑7月（四罪）、8月（三罪）之刑，並定其應執
    行有期徒刑2年，並說明扣案之結晶物8包，為被告所有供其
    為附表一編號7轉讓犯行所用之物，經送驗後，均檢出第二
    級毒品甲基安非他命成分，驗餘淨重共計6.91公克，因無毒
    品危害防制條例之適用，故應回歸刑法，以上扣案第二級毒
    品毒品及無法完全與毒品析離之包裝袋8只，均屬違禁物，
    應依刑法第38條第1項第1款規定宣告沒收；另說明扣案甲基
    安非他命吸食器1組、夾鍊袋1批、電子磅秤1台等物，因無
    證據證明與被告所為本案轉讓甲基安非他命罪有關，故不宣
    告沒收，及被告使用行動電話1支（門號0000000000號SIM卡
    1張）並未扣案，且未能證明尚存在，為免沒收之困難，均
    不另為沒收之諭知等，認事用法俱無違誤，量刑亦稱妥適，
    被告上訴請求再從輕量刑，為無理由，應予駁回。
貳、無罪部分：
一、公訴意旨略以：被告甲○○明知甲基安非他命為毒品危害防
    制條例所定之第二級毒品，且為藥事法所規定之禁藥，不得
    轉讓，竟於其向綽號「小龍」之男子購得甲基安非他命後，
    待友人吳明閻、潘佳岑欲施用甲基安非他命時，於98年11、
    12月間起至99年2月6日止，除附表所示時間外，另於某3次
    不詳之時間，在基隆市○○區○○路656巷106號1樓被告甲
    ○○住處，分別無償轉讓甲基安非他命一次之用量與吳明閻
    施用，因認被告另犯有三次轉讓禁藥之犯行等語。
二、按犯罪事實應依證據認定之，無證據不得認定犯罪事實；不
    能證明被告犯罪者，應諭知無罪之判決，刑事訴訟法第154
    條第2項、第301條第1項分別定有明文。又事實之認定，應
    憑證據，如不能發現相當證據，或證據不足以證明，自不能
    以推測或擬制之方法，以為裁判基礎（最高法院40年台上字
    第86號判例意旨參照）。按刑事訴訟法第161條第1項規定：
    檢察官就被告犯罪事實，應負舉證責任，並指出證明之方法
    。其立法理由：「為確實促使檢察官負舉證責任及防止濫行
    起訴‥‥檢察官對於被告之犯罪事實，自應負提出證據及說
    明之實質責任」。因此，公訴案件犯罪證據之蒐集及提起公
    訴後，對犯罪事實之舉證責任與指出證明之方法，均屬公訴
    人之職責，原則上法院僅於當事人之主張及舉證範圍內進行
    調查證據，其經法定程序調查證據之結果，認已足以證明犯
    罪事實時，始得為犯罪事實之認定。若其為訴訟上之證明，
    於通常一般人仍有合理之懷疑存在，尚未達於可確信其真實
    之程度者，在該合理懷疑尚未剔除前，自不能為有罪之認定
    。且法院不得以偵查機關關於某種犯罪之調查不易，即放棄
    上開原則之堅持，致有違背刑事訴訟無罪推定及嚴格證明之
    原則。是以，倘檢察官所提出之證據，不足為被告有罪之積
    極證明，或其指出證明之方法，無從說服法院以形成被告有
    罪之心證，基於無罪推定之原則，自應為被告無罪判決之諭
    知（最高法院92年台上字第128號判例要旨及94年度台上字
    第2033號判決要旨參照）。
三、次按我國刑法業於95年7月1日修正公布施行，已將舊刑法第
    56條連續犯之規定予以刪除，故行為人所為之各次犯行應予
    分別獨立評價，若均構成犯罪，應予分論併罰而論以數罪；
    故檢察官起訴時對於被告各次犯行之犯罪時間應可得確定，
    以免因起訴之犯罪事實不明確，損及被告之防禦權。經查，
    檢察官起訴書所載之犯罪事實對於被告究竟係於何時轉讓甲
    基安非他命與吳明閻之事實內容，僅認定：於98年11、12月
    間某日起至99年2月6日止之期間內，共有10次之轉讓第二級
    毒品犯行等語，對於被告各次轉讓甲基安非他命與吳明閻之
    大致時間，並未確定。嗣原審於審理期日訊問證人吳明閻後
    ，始進一步確認出被告於附表所示時間，分別有7次轉讓甲
    基安非他命與吳明閻及3次轉讓甲基安非他命與潘佳岑等事
    實（3次轉讓甲基安非他命與潘佳岑之同時，亦有一併轉讓
    與吳明閻），故起訴之犯罪事實就被告係分別於何時轉讓甲
    基安非他命與吳明閻，及各該10次之大致時間等各節，檢察
    官並未於起訴書中具體指明。雖被告於原審供稱：伊承認檢
    察官起訴書所載之犯罪事實，然經檢察官及原審詳加訊問後
    ，復陳稱：「（你認罪，而且之前也有說10次，是否大概記
    得吳明閻去你家施用的時間為何？）我真的不記得時間。（
    除了吳明閻講的那7次之外，有無另外那幾次？）我真的不
    記得。（是否大概都是在星期六、日？）不一定，次數及時
    間我確實不太記得，所以我才會說大概。（你有講過8次也
    有講過5到10次？）我是說5到10次。（你在警察局是講說8
    次，於檢察官前是說5到10次，為何會說8次？）他說要有一
    個確定的數字，我就講8次。（是否平均一星期都有一次？
    ）應該吧。（你不能確定每個禮拜幾？）我是真的不記得時
    間及次數。（都不是星期六、日？）不一定。（都是晚上還
    是白天？）都有。（你確定有十次無償轉讓安非他命給吳明
    閻？）我沒有記得次數」等語。顯見縱使被告於原審曾坦承
    起訴書所載轉讓甲基安非他命與吳明閻之犯行，然被告對其
    轉讓與吳明閻甲基安非他命之次數、時間，究竟確實有無達
    10次之多，因記憶不清，無法進一步肯認，僅能確認曾在其
    住處內多次轉讓一次用量之甲基安非他命與吳明閻，故其於
    原審所坦承起訴書所載犯行之自白內容，是否與事實完全相
    符，即有疑義。況且證人吳明閻於原審作證時，對於被告轉
    讓甲基安非他命之次數究竟有無達10次之多，亦表示不記得
    了等語（見原審卷審判筆錄第12頁），其僅得大致確定被告
    有於附表所示之時間，為7次轉讓甲基安非他命之犯行。是
    以，因被告之犯罪時間為何，實屬起訴範圍之重要內容，此
    乃影響被告之防禦權，已如前述，則本件起訴書所載犯罪事
    實關於轉讓禁藥之時間為何，並非具體，且本件經原審調查
    後，亦僅得確認如附表所載之7次轉讓禁藥犯行，其餘檢察
    官所指3次犯行之行為時間、地點等仍不明確且無積極證據
    可以證明。綜上，本件在檢察官未能進一步舉證被告另有何
    轉讓三次禁藥之情形下，此部分犯行即屬欠缺積極證據而不
    能證明，自應為被告有利之認定。故被告否認有如附表所示
    7次轉讓禁藥犯行以外之其他3次犯行，即屬可採。
四、此外，復查無其他積極證據，足資證明被告確有公訴人所指
    如附表所示7次轉讓禁藥犯行以外之其他3次轉讓禁藥犯行，
    揆諸上開說明，既無足夠證據確信公訴意旨之指述為真實，
    不能證明該被告犯罪，自應為被告被訴此部分無罪之諭知。
    原審以被告此部分犯罪不能證明，諭知被告被訴此部分轉讓
    禁藥罪無罪之判決，經核並無不合，檢察官上訴不服原審判
    決，惟其仍未具體表明該3次轉讓禁藥犯罪之具體事實範圍
    ，猶執前詞上訴，自無理由，應予駁回。
據上論斷，應依刑事訴訟法第368條，判決如主文。
本案經檢察官陳昱琪到庭執行職務。
中    華    民    國    99    年    11    月    4     日
                  刑事第四庭審判長法  官  陳筱珮
                                  法  官  邱滋杉
                                  法  官  孫惠琳
以上正本證明與原本無異。
如不服本判決，應於收受送達後十日內向本院提出上訴書狀，其
未敘述上訴之理由者並得於提起上訴後十日內向本院補提理由書
（均須按他造當事人之人數附繕本）。「切勿逕送上級法院」。
                                  書記官  陳建邦
中    華    民    國    99    年    11    月    4     日
附錄論罪法條：
藥事法第83條第1項
明知為偽藥或禁藥，而販賣、供應、調劑、運送、寄藏、牙保、
轉讓或意圖販賣而陳列者，處 7 年以下有期徒刑，得併科新臺
幣 5 百萬元以下罰金。
犯前項之罪，因而致人於死者，處 7 年以上有期徒刑，致重傷
者，處 3 年以上 12 年以下有期徒刑。
因過失犯第 1 項之罪者，處 2 年以下有期徒刑、拘役或科新臺
幣 30 萬元以下罰金。
第 1 項之未遂犯罰之。
附表：
┌─┬───┬────┬─────┬────┬────┐
│編│轉讓對│轉讓時間│轉讓地點  │所犯罪名│宣告刑  │
│號│象    │        │          │        │        │
├─┼───┼────┼─────┼────┼────┤
│1 │吳明閻│98年12月│基隆市中正│藥事法第│有期徒刑│
│  │潘佳岑│8日晚上 │區○○路65│83 條第1│捌月    │
│  │      │某時    │6巷106號1 │項之轉讓│        │
│  │      │        │樓        │禁藥罪  │        │
├─┼───┼────┼─────┼────┼────┤
│2 │吳明閻│98年12月│基隆市中正│藥事法第│有期徒刑│
│  │      │15日某時│區○○路65│83 條第1│柒月    │
│  │      │許      │6巷106號1 │項之轉讓│        │
│  │      │        │樓        │禁藥罪  │        │
├─┼───┼────┼─────┼────┼────┤
│3 │吳明閻│98年12月│基隆市中正│藥事法第│有期徒刑│
│  │      │29日某時│區○○路65│83 條第1│柒月    │
│  │      │許      │6巷106號1 │項之轉讓│        │
│  │      │        │樓        │禁藥罪  │        │
├─┼───┼────┼─────┼────┼────┤
│4 │吳明閻│99年1月 │基隆市中正│藥事法第│有期徒刑│
│  │      │20日某時│區○○路65│83 條第1│柒月    │
│  │      │許      │6巷106號1 │項之轉讓│        │
│  │      │        │樓        │禁藥罪  │        │
├─┼───┼────┼─────┼────┼────┤
│5 │吳明閻│99年1月 │基隆市中正│藥事法第│有期徒刑│
│  │潘佳岑│24日某時│區○○路65│83 條第1│捌月    │
│  │      │許      │6巷106號1 │項之轉讓│        │
│  │      │        │樓        │禁藥罪  │        │
├─┼───┼────┼─────┼────┼────┼
│6 │吳明閻│99年2月 │基隆市中正│藥事法第│有期徒刑│
│  │      │3日某時 │區○○路65│83 條第1│柒月    │
│  │      │許      │6巷106號1 │項之轉讓│        │
│  │      │        │樓        │禁藥罪  │        │
├─┼───┼────┼─────┼────┼────┤
│7 │吳明閻│99年2月 │基隆市中正│藥事法第│有期徒刑│
│  │潘佳岑│6日6時許│區○○路65│83 條第1│捌月，扣│
│  │      │        │6巷106號1 │項之轉讓│案之甲基│
│  │      │        │樓        │禁藥罪  │安非他命│
│  │      │        │          │        │捌包（驗│
│  │      │        │          │        │餘淨重陸│
│  │      │        │          │        │點玖壹公│
│  │      │        │          │        │克）併同│
│  │      │        │          │        │無法完全│
│  │      │        │          │        │析離之包│
│  │      │        │          │        │裝袋捌只│
│  │      │        │          │        │，均沒收│
│  │      │        │          │        │。      │
└─┴───┴────┴─────┴────┴────┘

司法院資訊處製作；財團法人民間司法改革基金會備份。
